【裁判字號】    92,重訴,131
【裁判日期】    920818
【裁判案由】    返還寄託款
【裁判全文】
臺灣臺北地方法院民事判決                        九十二年度重訴字第一三一號
    原      告  乙○○
    訴訟代理人  姜禮增律師
    複代理人    李志聖律師
    被      告  第一商業銀行股份有限公司
    法定代理人  甲○○
    訴訟代理人  張秀夏律師
    複代理人    張菀萱律師
右當事人間返還寄託款事件，本院判決如左：
    主  文
原告之訴及假執行之聲請均駁回。
訴訟費用由原告負擔。
    事  實
甲、原告方面：
一、聲明：被告應給付原告新台幣（下同）九百十五萬零八百十四元，及自起訴狀繕
    本送達翌日起至清償日止，按年息百分之五計算之利息，並願供擔保請准宣告假
    執行。
二、陳述：
（一）原告自民國八十一年十二月起，在被告之天母分行開立活期儲蓄存款帳戶並陸
      續存款，八十六年十月起又申請設立綜合儲蓄存款帳戶（戶號：000－00
      －000000，戶名：乙○○），其後並陸續設定多筆定期存款。詎被告於
      九十一年二月六日，將原告上述未到期之七筆定期存款即分別為一百四十九萬
      八千三百六十七元、一百六十九萬七千四百五十一元、二百四十萬零二百七十
      四元、一百九十九萬九千三百十五元、八十九萬九千二百七十六元、一百三十
      萬元、一百三十萬元，合計一千一百零九萬四千六百八十三元（以上係扣除被
      告遭解約損失之數額），連同其他存款六萬七千六百四十九元，總計一千一百
      一十六萬二千三百三十二元，違法片面主張抵銷，後經原告向被告陳情催討，
      始返還原告部分存款二百零一萬一千五百一十八元，原告再於九十一年十一月
      十三日委請律師發函被告向其催討所餘存款，然被告仍未返還。原告與被告間
      之存款約定係屬法定消費寄託之金錢寄託，寄託存款之所有權雖移轉於被告，
      惟被告應以同額之金錢返還原告。其活期存款部分，依民法第六○二條第二項
      之反面解釋，原告得隨時請求返還；其定期存款部分，依商業習慣非不得於期
      前請求返還。故被告對上述存款未還部分，經原告請求返還後均有返還之義務
      ，爰請求被告返還前開寄託款九百十五萬零八百十四元。
（二）對被告抗辯之陳述
  １、原告從未曾任育利農牧股份有限公司（下稱育利公司）就其貸款之連帶保證人
      。觀之被告所提出之保證書、印鑑卡及約定書，其連帶保證人欄下之簽名，顯
      與原告平日之筆跡相異，故該印鑑證明卡並非由原告本人所辦理，被告自亦不
      得據其上之印鑑辦理前述之保證書。再查如該印鑑證明卡係由原告授權委託他
      人辦理者，被告亦須拿出原告之委託書，證明原告確有委託他人為其辦理該印
      鑑證明卡之行為，否則即屬他人無權代理原告所為，對於本人自不生效力。且
      在個人之存款遭被告任意主張扺銷前，也未曾接到任何有關該保證之意思表示
      或訴訟上之送達。原告並無自認保證之事實，被告所出示之聲請書係因原告受
      被告行員陳珠音之誤導，認僅需簽下同意書，表明不就本件為訴訟行為且願負
      擔八人連帶保證總額之八分之一，即可退還其餘存款，然實際上被告只退還部
      分存款。且依被告所提之保證書及約定書，即便原告確實與被告簽訂該保證契
      約，於簽約當時找債務尚未成立或生效，保證既有從屬性質，則從屬之保證債
      務亦失所附麗。
  ２、原告並未與被告達成和解契約，因原告與被告間並無保證關係存在，即便如被
      告所辯稱兩造已達成和解協議，被告理應將原告存款扣除連帶保證總額八分之
      一（即六十八萬七千八百七十七元）後，所餘之存款（即一千零四十七萬四千
      四百五十五元）盡數退還被告。
  ３、被告與原告間有關保證關係之判決仍未確定，據以所為之執行皆屬無效之執行
      。查被告主張原告對其負有借款債務，並業經法院判決確定，然原告對該判決
      從不知情，因原告從未受合法送達，被告所補正之住所，依法院之作業時程送
      達時原告均已遷出，應限期再命補正或聲請公示送達，然法院未查竟具被告之
      聲請違法為一造辯論判決。原告與被告間有關保證債務之判決既未確定，則被
      告據以聲請之執行名義即屬一無效之執行名義。
  ４、且退萬步言，縱認有被告所主張之保證債務，然其所主張扺銷依據之綜合存款
      契約第八條，係一定型化契約，對原告係顯失公平，依消費者保護法第十一條
      、第十二條及民法第二四七條之一，均屬無效，自不能依該約定拘束原告。姑
      且不論上述之無效情形，該綜合存款契約第八條之內容係：「立約人與貴行往
      來期間，因其他關係而經貴行提起訴訟或任何人聲請假扣押，假處分、強制執
      行、破產宣告、裁定重整、停止營業及其他法律處分者，本存款項下之各項存
      款，均視為全部到期，立約人並即喪失一切債務期限之利益，任由貴行依法行
      使質權或主張扺銷，貴行且無通知之義務。」，然被告於主張扺銷時根本該條
      款內任何一種情狀致原告喪失期限利益，則被告主張扺銷即與約定不符且無民
      法三三四條之扺銷適狀，而不得主張扺銷，因被告於其答辯狀中謂，自七十六
      年以後聲請強制執行取得債權憑證，八十一年參加另案強制執行後，至九十一
      年三月六日止即無任何執行行為，此為被告所自認。故於兩造往來期間，被告
      並未有任何對原告提起訴訟或強制執行之行為，如何能據該款主張抵銷原告之
      存款。另綜合存款契約係八十六年十月才簽訂，原告並無可能於當時立約同意
      被告有權以之前之債權主張抵銷。
  ５、退萬萬步言，縱該關於保證關係之判決係屬已確定之判決，但其利息債權亦已
      罹於時效。因該保證債務之本金為七百五十萬元，經被告於七十一年八月四日
      強制執行受償部分扣除後，在九十一年二月六日被告對原告違法抵銷扣款前，
      被告僅於七十六年五月二十日換發債權憑證，並未有任何行使權利之意思，故
      被告除對原告在九十一年二月六日前五年內之各期利息債權仍有請求權外，其
      餘十數年間之各期利息債權均已罹於時效而不得再向原告請求。故被告所得向
      原告請求的利息債權僅有一百二十五萬三千五百八十三元（0000000元
      ＊５‧９％＊５年＝0000000元），合併本金四百二十四萬九千四百三
      十五元後，總計共五百五十萬三千零一十八元（0000000＋00000
      00＝0000000），若以保證債務總額之八分之一計算，原告僅需負擔
      六十八萬七千八百七十七元。又被告稱其係於通知抵銷之同日進行抵銷之扣帳
      動作，而非如原告所稱係二月六日之前即進行扣帳云云。然被告通知之存證信
      函（一般掛號附回執），從交郵政機關至寄達收件人至少需一個以上之工作天
      。則原告於通知達到時，被告早已扣款。
三、證據：提出活期儲蓄存款存摺影本二本、綜合存款存摺影本七本、存證信函影本
    一件、支票影本一紙、律師函影本一件、被告函影本二件、保證書影本一件、原
    告平日之筆跡一件影本、印證證明卡影本一件、約定書影本一件、綜合存款契約
    書一件影本、原告之
乙、被告方面
一、聲明：原告之訴駁回，如受不利判決，被告願供擔保，請准免宣告假執行。
二、陳述：
（一）原告於六十三年九月十九日擔任育利公司向被告借款之連帶保證人，並簽有保
      證書及約定書，嗣因該借款未依約清償，經被告訴請法院判決原告應連帶向被
      告清償該筆借款債務確定 (六十六年度訴字第七五三六號及六十七年訴更字第
      一七號民事判決），經被告向法院聲請對原告等保證人執行，依台北地方法院
      所核發之七十六年度民執丙字第三九二二號債權憑證，原告尚應連帶積欠被告
      七百五十萬元及自七十年八月十七日起至清償日止之利息，合計本息算至九十
      一年二月六日為一千八百九十八萬七千一百一十九元，此項債務業已屆清償期
      。
（二）原告於九十一年三月一日向被告提出期親筆書寫之申請書內，自認擔任保證人
      之事實，故原告事後推稱係因行員誤導，但未見舉證以實其說，自不足採。而
      此保證債務經被告於六十六年對主債務人及八名保證人進行訴訟，取得六十六
      年度訴字第七五三六號及六十七年訴更字第一七號民事判決確定之執行名義，
      被告據以執行當屬有效。
（三）原告於被告之天母分行綜合儲蓄存款第一一一０四五號帳戶內有定期性存款計
      一千一百一十六萬元二千三百三十二元，被告業於九十一年三月六日對原告聲
      請強制執行，故綜合存款契約第八條約定，原告於綜合存款項下之各項存款，
      均視為全部到期。另依原告擔任前揭借款保證人時所簽定之「約定書」第七條
      第二項後段亦約定「如立約人 (原告)有任何在被告總分行處之各種存款，或
      其他一切債權之款項或財物，亦無需通知立約人、且不問債權債務之期限如何
      ，聽任貴行撥充抵償，所有出給原告之各項摺據即行作廢」，告對被告負有前
      述保證債務，故不論依綜合存款契約或保證約定書之規定，該等存款均視為到
      期、符合民法第三百三十四條及雙方抵銷之約定。
（四）原告主張本件保證約定違反消費者保護法之規定、應認為約定無效云云，惟按
      「銀行與連帶保證人間所立之保證契約，乃保證人擔保借款人對銀行債務之清
      償責任，銀行對保證人並不負任何對價，保證人亦無從因保證契約自銀行獲取
      報酬，其性質為單務、無償契約，非屬消費之法律關係，保證人亦非消費者，
      當無消費者保護法之適用」，有最高法院九十一年台簡上字三十六號判決可稽
      ，故本件兩造所為之保證約定，自無適用消費者保護法規定之可言。
（五）兩造互負之債權給付種類相同，均為金錢債權，且上開原告之存款並非於強制
      執行法上禁止扣押之對第三人之債權，故被告對上開存款行使抵銷並無違法。
      被告並已於九十一年十二月六日以台北郵局第四七七二號存證信函通知原告「
      將原告連帶積欠被告之七百五十萬元整及自七十年八月十七日起至清償日止之
      利息債務與上述綜合存款一千一百十六萬二千二百三十二元，在一千一百十六
      萬二千二百三十二元之範圍內抵銷 」，按抵銷為消滅債務之單獨行為，只須
      與民法第三百三十四條所定之要件相符，一經向他方為此意思表示即生消滅債
      務之效果，原不待對方之表示同意，故本件已發生抵銷之效力，被告對於原告
      之債務消滅，被告自無返還存款之義務。
（六）退萬步言，兩造亦已就借款保證與存款抵銷事宜達成和解。原告同意代償九百
      十五萬零八百十四元債務，被告則免除其他保證債務，雙方已達成和解，對兩
      造均有拘束力，原告自不得事後翻異其詞。
（七）原告對被告所負之債務，並未罹於時效。本件被告取得對原告之執行名義後，
      於尚未屆滿十五年之時效期間，即聲請強制執行中斷時效，故本件自無時效消
      滅之問題。至於本件利息債權法定消滅時效為五年，被告自六十七年取得執行
      名義後，每五年內均依法聲請強制執行，亦中斷時效，且歷次聲請強制執行中
      斷時效之對象均包括執行名義上所列之債務人全體，故本件利息債權均未消滅
      時效。
三、證據：提出保證書影本一份、約定書影本一份、債權憑證影本二份、綜合存款約
    定書影本一份、存證信函影本一份、原告九十一年三月一日申請書影本一份、原
    告簽收之支票及代償證明書影本一份、轉帳支出傳票及存款明細分類帳影本一份
    為證。
    理  由
一、原告主張其於八十一年十二月在被告之天母分行開立活期儲蓄存款帳戶並陸續存
    款，八十六年十月起又申請設立綜合儲蓄存款帳戶，其後並陸續設定多筆定期存
    款，詎被告於九十一年二月六日，將原告上述未到期之七筆定期存款連同其他存
    款，總計一千一百一十六萬二千三百三十二元，違法片面主張抵銷，後經原告向
    被告陳情催討，始返還原告部分存款二百零一萬一千五百一十八元，爰請求被告
    返還寄託款九百十五萬零八百十四元等語。被告則以原告於六十三年九月十九日
    擔任育利公司向被告借款之連帶保證人，嗣因該借款未依約清償，經被告訴請法
    院判決原告應連帶向被告清償該筆借款債務確定，經被告向法院聲請對原告等保
    證人執行，依台北地方法院所核發之七十六年度民執丙字第三九二二號債權憑證
    ，原告尚應連帶積欠被告七百五十萬元及自七十年八月十七日起至清償日止之利
    息，合計本息算至九十一年二月六日為一千八百九十八萬七千一百一十九元，此
    項債務業已屆清償期，故依法主張抵銷，且被告自取得對原告之執行名義後，每
    五年內均依法聲請強制執行，中斷時效，本件債權並未罹於時效等語置辯。
二、原告主張其於八十一年十二月在被告之天母分行開立活期儲蓄存款帳戶並陸續存
    款，八十六年十月起又申請設立綜合儲蓄存款帳戶，其後並陸續設定多筆定期存
    款，嗣被告於九十一年二月六日，將原告上述未到期之七筆定期存款連同其他存
    款，總計一千一百一十六萬二千三百三十二元，主張抵銷，後經原告向被告陳情
    ，被告返還原告部分存款二百零一萬一千五百一十八元等情，業據原告提出活期
    儲蓄存款存摺影本二本、綜合存款存摺影本七本、存證信函影本一件為證，並為
    被告所不爭執，原告主張之此部分事實，堪信為真實。
三、經查，原告於六十三年九月十九日擔任育利公司向被告借款之連帶保證人等情，
    業據被告提出保證書影本、約定書影本及申請書影本各一份為證，其中原告於九
    十一年三月一日提出之申請書上寫明「本人前擔任育利（家父友人所開設）於民
    國六十四年向貴行貸款七百五十萬元之連帶保證人，後該公司經營不善，而與貴
    行有債務糾紛，惟當年本人初入社會，在父命難違下為該公司擔任連帶保證人：
    ：：」等語，原告自認該申請書係由其所書寫，僅陳稱：該申請書係因原告受被
    告行員陳珠音之誤導，認僅需簽下同意書，表明不就本件為訴訟行為且願負擔八
    人連帶保證總額之八分之一，即可退還其餘存款等語，惟原告就其所述並未舉證
    以實其說，且苟原告所書立之申請書係受被告行員之誤導，則該申請書何能詳述
    當初原告擔任育利公司保證人之經過，是被告抗辯原告係擔任育利公司向被告借
    款之連帶保證人等語，堪可採信。
四、按二人互負債務，而其給付種類相同，並均屆清償期者，各得以其債務，與他方
    之債務，互為抵銷，民法第三百三十四條第一項有明文之規定，又按債之請求權
    雖經時效而消滅，如在時效未完成前，其債權已適於抵銷者，亦得為抵銷，民法
    第三百三十七條亦定有明文。查本件原告於六十三年九月十九日擔任育利公司向
    被告借款之連帶保證人，嗣因該借款未依約清償，經被告訴請法院以六十六年度
    訴字第七五三六號及六十七年訴更字第一七號民事判決原告應連帶向被告清償該
    筆借款債務確定，經被告向法院聲請對原告等保證人執行，依台北地方法院所核
    發之七十六年度民執丙字第三九二二號債權憑證，原告尚應連帶給付被告七百五
    十萬元及自七十年八月十七日起至清償日止之利息，合計本息算至九十一年二月
    六日為一千八百九十八萬七千一百十九元等情，業據被告提出債權憑證二紙在卷
    可稽，是該債權已屆清償期；而原告於被告之天母分行綜合儲蓄存款第一一一０
    四五號帳戶內有定期性存款計一千一百一十六萬元二千三百三十二元，依兩造間
    所簽定之綜合存款契約第八條：「立約人與被告往來期間，因其他關係而經被告
    提起訴訟或經任何人聲請假扣押，假處分、強制執行、破產宣告、裁定重整、停
    止營業及其他法律處分者，本存款項下之各項存款，均視為全部到期，立約人並
    即喪失一切債務期限之利益，任由被告依法行使質權或主張抵銷，被告且無通知
    之義務」規定，及原告擔任前揭借款保證人時所簽定之「約定書」第七條第二項
    後段之約定「如立約人 (即原告）有任何在被告總分行處之各種存款，或其他一
    切債權之款項或財物，亦無需通知立約人、且不問債權債務之期限如何，聽任貴
    行撥充抵償，所有出給原告之各項摺據即行作廢」，原告於被告天母分行綜合存
    款項下之各項存款，已視為全部到期，被告對於原告之綜合存款所負之債務即為
    返還金錢之債務，與原告對被告所負之借款保證債務均係金錢債務，給付種類相
    同，且均屆清償期，揆諸前揭規定，被告自得對原告於其天母分行之存款主張抵
    銷。原告雖主張兩造間綜合存款契約第八條之約款顯失公平，應屬無效等語，惟
    該約款係被告為保全其債權而約定，並未加重債務人即原告之義務，亦未免除債
    權人即被告之其他義務，該約款並無顯失公平之處，故原告主張綜合存款契約第
    八條之約款無效等語，並不可採。原告雖又主張被告於抵銷之通知到達原告前，
    即已扣款等語，惟被告之抵銷之意思表示業已到達原告，且到達當時亦符合抵銷
    適狀，其抵銷自屬有效。原告雖另主張被告之利息債權已罹於時效等語，惟揆諸
    前揭民法第三百三十七條之規定，縱債之請求權雖經時效而消滅，如在時效未完
    成前，其債權已適於抵銷者，亦得為抵銷，故本件被告抗辯其已將原告對於被告
    之存款債權，與原告所積欠之一千八百九十八萬七千一百十九元債務予以抵銷等
    語，洵屬有據。
五、從而，原告據以提起本訴，請求被告給付原告九百十五萬零八百十四元，及自起
    訴狀繕本送達翌日起至清償日止，按年息百分之五計算之利息，為無理由，應予
    駁回，又原告之訴既經駁回，其假執行之聲請即失所附麗，應併予駁回。
六、因本案事證已臻明確，兩造其餘主張陳述及所提之證據，均毋庸再予審酌，附此
    敘明。
七、結論：原告之訴為有理由，依民事訴訟法第七十八條如主文。
中      華      民      國    九十二    年      八      月     十八     日
                    民事第六庭  法  官    郭美杏
右為正本係照原本作成
如對本判決上訴，須於判決送達後廿日內向本院提出上訴狀
中      華      民      國    九十二    年      八      月     十八     日
                                          書記官    陳如庭


司法院資訊處製作；財團法人民間司法改革基金會備份。
